【裁判字號】    99,交聲,215
【裁判日期】    991029
【裁判案由】    違反道路交通管理處罰條例聲明異議
【裁判全文】
臺灣雲林地方法院交通事件裁定         99年度交聲字第215號
原處分機關  交通部公路總局嘉義區監理所雲林監林監理站
異  議  人
即受處分人  甲○○
上列異議人即受處分人因違反道路交通管理處罰條例案件，對於
交通部公路總局嘉義區監理所雲林監理站中華民國99年10月11日
所為之雲監裁字第裁72-KAK052109號裁決處分（原舉發違反道路
交通管理事件通知單：雲林縣警察局99年9 月17日雲警交字第KA
K052109號），聲明異議，本院裁定如下：
    主  文
原處分撤銷。
    理  由
一、原處分意旨略以：異議人即受處分人甲○○於民國99年9 月
    16日下午3 時40分時許，駕駛農地搬運車，沿雲林縣四湖鄉
    林厝村臺17線公路由西向東行駛，途經該公路92公里處（三
    岔路口），肇事致人死亡，因有「違反道路交通規則肇人死
    亡」之違規情事，經警開單舉發，原處分機關交通部公路總
    局嘉義區監理所雲林監理站也認舉發無誤，爰依道路交通管
    理處罰條例第61條第1 項第4 款、第67條第3 項之規定（裁
    決書漏載「第67條第3 項」），裁處異議人吊銷駕駛執照、
    1 年內不得考領駕駛執照等語。
二、異議人聲明異議意旨略以：伊於案發當時雖駕駛農地搬運車
    行經該處，但行車速度緩慢，被害人丁長規當時橫闖過來，
    伊有大聲喊叫提醒對方，但被害人因年紀很大，視力、聽力
    均不佳，致仍然發生碰撞，被害人倒地死亡非伊故意所致。
    警員以「駕駛農地搬運機行駛公路肇事致人死亡」之違規事
    實舉發，原處分機關逕依違反道路交通管理處罰條例第61條
    第1 項第4 款吊扣駕駛執照，然當時伊是駕駛前開農地搬運
    車輛，並非「汽車」，無法類推適用道路交通管理處罰條例
    第61條第1 項第4 款規定。而原處分機關未予陳述機會即逕
    為裁處。況伊是否有因肇事致人死亡之事實，在判決確定前
    尚有爭議，自難處以重罰，爰聲明異議。
三、按「違反行政法上義務而受罰鍰、沒入或其他種類行政罰之
    處罰時，適用本法。但其他法律有特別規定者，從其規定。
    」行政罰法第1 條定有明文。而觀諸原處分機關在本件引用
    道路交通管理處罰條例第61條第1 項第4 款、第67條第3 項
    ，其處罰種類為吊銷駕駛執照、1 年內不得考領駕駛執照，
    核屬上開行政罰法所規定之行政罰。從而，違反上開處罰條
    例之交通事件，亦應適用行政罰法之相關規定。次按行為人
    之行為違反法律，而得同時適用刑罰與行政罰時，為避免一
    事二罰，行政罰法第26條第1 項、第2 項分別規定：「一行
    為同時觸犯刑事法律及違反行政法上義務規定者，依刑事法
    律處罰之。但其行為應處以其他種類行政罰或得沒入之物而
    未經法院宣告沒收者，亦得裁處之」、「前項行為如經不起
    訴處分或為無罪、免訴、不受理、不付審理之裁判確定者，
    得依違反行政法上義務規定裁處之」，其立法目的，無非以
    一行為同時觸犯刑事法律及違反行政法上義務規定時，由於
    刑罰與行政罰同屬不法行為之制裁，而刑罰之懲罰作用較強
    ，依刑事處罰即足資警惕，無再處行政罰之必要，但罰鍰以
    外之沒入或其他種類行政罰，因兼具維護公共秩序之作用，
    為達行政目的，行政機關仍得併予裁處。此外，行政罰法第
    7 條第1 項規定：「違反行政法上義務之行為非出於故意或
    過失者，不予處罰。」立法理由明確定指出：「現代民主法
    治國家對於行為人違反行政法上義務欲加以處罰時，應由國
    家負證明行為人有故意或過失之舉證責任，方為保障人權之
    進步立法。」是於行政罰與刑罰處罰競合，行為人又辯稱其
    主觀上無故意或過失時，為避免認定兩歧，且適度減輕行政
    機關之舉證責任，應由較為嚴謹之刑事程序優先認定事實之
    存否，這也是踐行立法者於行政罰法第26條所定「刑罰優先
    制度」下必然之解釋。況參佐交通部於65年10月6 日（65）
    交參字第09137 號函文所示：「駕駛人違規肇事致人傷、亡
    ，應受吊扣或吊銷執照處分者，於刑事部分未定案前，應就
    駕駛人違規之實際情形與適用法令處罰之條款，詳加研判分
    析，慎重處理，如違規事實未盡明確者，應俟汽車肇事責任
    鑑定或刑案確定後再行裁決。」亦同斯旨，是於行政罰法施
    行後，更應加以遵守。至於行政罰法第27條第1 項固規定：
    「行政罰之裁處權，因3 年期間之經過而消滅。」但行政罰
    法第28條第1 項亦規定：「裁處權時效，因天災、事變或依
    法律規定不能開始或進行裁處時，停止其進行。」遇此情形
    ，行政機關不先為裁處，係本於行政罰法第26條及第32條之
    規定，自無罹於行政罰法第27條第1 項所定3 年時效問題，
    併此敘明。
四、經查，異議人於99年9 月16日下午3 時40分許，駕駛農地搬
    運車，在前揭路口處，因違反道路交通安全規則而肇事，致
    被害人死亡之情，此有雲林縣警察局舉發違反道路交通管理
    事件通知單1 紙在卷可證（見本院卷第13頁）。然原處分機
    關對於本件交通事件責任之認定，僅憑雲林縣警察局舉發違
    反道路交通管理事件通知單，而無其他書證或物證等相關資
    料，即率由原處分機關裁處吊銷異議人之駕駛執照及1 年內
    不得考領駕駛執照，是否妥適，尚非無疑。再者，本件交通
    事故異議人是否確有違反道路交通規則肇事致人死亡之事實
    ，於99年9 月16日由雲林縣警察局交通警察隊（臺西小隊）
    報請臺灣雲林地方法院檢察署檢察官相驗後分案（99年度他
    字第972 號）處理，現仍在偵查中，有本院公務電話紀錄 1
    紙附卷可佐，是本件交通事件責任之歸屬，應經法院實質審
    理後始得加以認定，而司法機關依刑事訴訟法規定，適用嚴
    格證據法則認定異議人是否違規之程序，在理論上亦較行政
    機關之認定過程嚴謹，則為避免事實認定歧異，兼顧前開行
    政罰法一事不二罰原則之立法精神起見，並參酌異議人之刑
    事案件如經不起訴處分或為無罪、免訴、不受理之裁判確定
    時，原處分機關仍得依行政罰法第26條第2 項前段規定裁罰
    異議人，非無解決之道等情，應認本件違規行為所涉罪嫌，
    尚未經法院判決確定，依上開行政罰法第26條規定，原處分
    機關在未究明異議人是否因此受刑事處罰確定前，即逕行對
    異議人裁處，程序上非無違誤，應由本院將原處分撤銷。至
    於異議人其餘異議部分，亦待本案過失責任釐清後再由原處
    分機關一併予審究，附此敘明。
五、爰依道路交通管理處罰條例第87條第2 項，道路交通案件處
    理辦法第20條前段，裁定如主文。
中    華    民    國    99    年    10    月    29    日
                  交通法庭法  官  鍾世芬
以上正本證明與原本無異。
如不服本裁定應於送達後5 日內向本院提出抗告狀（須附繕本）
。
                          書記官  王雪招
中    華    民    國    99    年    10    月    29    日

司法院資訊處製作；財團法人民間司法改革基金會備份。
